【裁判字號】    95,台上,2953
【裁判日期】    950530
【裁判案由】    違反毒品危害防制條例
【裁判全文】
最高法院刑事判決            九十五年度台上字第二九五三號
    上  訴  人  台灣高等法院高雄分院檢察署檢察官
    被      告  甲○○
                        號11.
                         (另案於台灣高雄監獄執行中）
上列上訴人因被告違反毒品危害防制條例案件，不服台灣高等法
院高雄分院中華民國九十五年三月七日第二審判決（九十四年度
上訴字第一八八五號，起訴案號：台灣高雄地方法院檢察署九十
年度偵字第二三四七五、二三五三五號），提起上訴，本院判決
如下：
    主  文
上訴駁回。
    理  由
按刑事訴訟法第三百七十七條規定，上訴於第三審法院，非以判
決違背法令為理由，不得為之。是提起第三審上訴，應以原判決
違背法令為理由，係屬法定要件。如果上訴理由狀並未依據卷內
訴訟資料，具體指摘原判決不適用何種法則或如何適用不當，或
所指摘原判決違法情事，顯與法律規定得為第三審上訴理由之違
法情形，不相適合時，均應認其上訴為違背法律上之程式，予以
駁回。本件檢察官上訴意旨略稱：(一)、原判決理由欄四(二)載稱：
「證人即共犯林文祥為警查獲後，經警移送台灣高雄地方法院檢
察署偵辦，並由該署檢察官於民國九十年十二月十四日對證人訊
問後，聲請原審法院予以羈押，證人林文祥在原審法院於同日為
羈押訊問時，曾主張受警察毆打之事實，並經法醫師於當日檢驗
其身體確有受傷之事實，有驗傷診斷書及相片多幀可參。然依該
驗傷診斷書所載，受傷之人為被告甲○○，並非林文祥；又經核
台灣高雄地方法院九十年度聲羈字第七九０號卷，證人林文祥在
原審法院為羈押訊問時，並未主張受警察毆打之事實；從而原判
決關於上開事項，即與卷證資料不符。(二)、被告於九十年十二月
十四日檢察官偵訊時固供稱曾遭警刑求，然被告於同日警詢時陳
稱有請律師許揄容到場，且警詢筆錄亦有許揄容律師簽名，被告
當時既有律師在場陪同，自不可能有刑求情事。又另一律師徐豐
益亦向檢察官陳稱：「我是九十年十二月十三日晚上九點多到警
局的……」，故本件應不可能有刑求情事。再參以證人即當時因
與被告在一起而被一同帶回警局之王嘉和固證述林文祥確有遭警
方刑求等語，惟審之證人王嘉和所稱林文祥遭刑求之經過，就林
文祥係遭警毆打何處，已與林文祥本人於上開法院審理所稱有所
不符，此有第一審審判筆錄在卷可稽。則倘若證人確有目擊刑求
之情，何以會有如此歧異之陳述？且衡以證人王嘉和當時並非通
緝犯，亦無任何刑事案件遭警查獲之事實，業據證人王嘉和自承
在卷，顯然證人王嘉和係為本案不相關之第三人，則警方何以要
在證人王嘉和面前刑求林文祥，不啻警方自己製造刑求之證據予
林文祥，可見證人王嘉和所稱目擊林文祥遭警刑求之證詞，應非
屬真實。準此，林文祥關於警察刑求之上開陳述，僅係其所為之
片面指述，並有上開諸多不合情理之處，自不可採，此台灣高雄
地方法院九十一年度訴字第五二三號判決書一份亦同此認定，是
共犯林文祥於上開九十年十二月十四日下午三時十分警詢時所為
之陳述，應係出於其自由意志，並距離本案事實發生之九十年十
二月十三日最近，且記憶最鮮明、清晰所為任意性之陳述，應較
有可信之特別情況，其上揭警詢之陳述洵堪採信。原判決理由欄
四(二)載稱：「……本件雖無證據證明證人林文祥在警詢所為對被
告不利之指述係遭刑求所致，惟本院審酌證人林文祥前開身體受
有傷害事實，認本件證人林文祥在警詢中所為陳述，並無較可信
之特別情況，應無證據能力。」等語，既認無證據證明證人林文
祥在警詢所為對被告不利之指述係遭刑求所致，又認「本件證人
林文祥在警詢中所為陳述，並無較可信之特別情況，應無證據能
力」，自屬理由矛盾。(三)、依被告與林文祥所述，係將海洛因摻
在香菸中施用，是被告縱有施用，其每日施用劑量應不多。另被
告於九十年十二月十四日為警查獲當日所採集之尿液經送請高雄
市立凱旋醫院鑑定結果，未呈海洛因毒品陽性反應，此有九十年
十二月三十一日高市凱醫檢字第００三一四號煙毒尿液檢驗成績
書一份在卷可稽，堪認被告辯稱伊於查獲前一、二日有至林文祥
住處施用海洛因乙節，與事實不符，殊無可信。因此，證人林文
祥上開審訊之證述被告於九十年十二月十四日查獲前一日、二日
有施用第一級毒品之證詞，與事實不符，此部分證詞即屬可疑。
次查毛髮檢驗對於長期性之用藥程度及用藥模式，能提供較詳細
的訊息，並可補充其他檢驗方法如尿液檢驗僅能檢測短期用藥之
不足，是第一審於九十一年四月四日採集被告腋毛送請高雄醫學
大學附設中和紀念醫院鑑定，結果並未檢出海洛因陽性反應，此
有該醫院九十一年七月十一日高貴刑敏字第一五八九七號檢驗結
果報告單一份，亦徵被告辯稱其平日有施用海洛因之習性，實無
可採。因此，被告依其施用所需之數量與其持有量相較以觀，被
告所持有之毒品應非供其自己施用甚明。原判決理由欄四(四)載稱
：「……如以一般人最低致死量二百毫克計算，則只能施用約八
十二日，是亦難以被告所持有之海洛因數量，即認定其有販賣意
圖……」，應有違證據法則。(四)、刑事訴訟法第九十五條規定「
訊問被告應先告知左列事項：一犯罪嫌疑及所犯所有罪名。罪名
經告知後，認為應變更者，應再告知。……」，原審既已變更起
訴法條而論以同條例第十一條第一項之罪名，然並未履行上開告
知義務，亦有未當等語。
惟查原審認被告甲○○有原判決所載其與林文祥共同持有第一級
毒品海洛因八包（淨重三十九點五公克）之犯行，係以該事實已
據被告及林文祥坦承不諱，經核二人所述相符，且有查扣之被告
所有經法務部調查局鑑定結果確為海洛因之第一級毒品可資佐證
等證據資料，予以綜合判斷，認被告所為，係犯修正前毒品危害
防制條例第十一條第一項之持有第一級毒品罪，並於法定刑內量
處其刑。且說明公訴意旨雖認被告係意圖販賣而持有查扣之第一
級毒品海洛因，而涉犯毒品危害防制條例第五條第一項之意圖販
賣而持有第一級毒品罪。但被告否認有販賣該毒品之意圖，辯稱
扣案之海洛因係供自己施用等語，而經查林文祥於警詢時雖曾為
不利被告之供述，但其於偵審中已翻異前詞，並供稱：在警局遭
刑求而為不實之供述等語，雖查無證據證明林文祥有被警刑求之
事，然林文祥於為警查獲後至移送檢察官偵查前，確有受傷，有
台灣高雄看守所之受傷經過自述登記簿可參，且林文祥警詢中之
供述並無較可信之特別情況，應無證據能力。被告為警查獲時所
採尿液經高雄市立凱旋醫院鑑定結果，雖無嗎啡陽性反應，第一
審於九十一年三月間採集被告腋毛送請高雄醫學大學附設中和紀
念醫院鑑定結果，亦無檢出海洛因反應，但被告曾於八十九年間
因施用海洛因行為，經法院裁定送強制戒治，於八十九年十月一
日強制戒治期滿，參以施用毒品之人通常成癮後戒絕不易，故上
述檢驗結果，僅能證明被告在強制戒治期滿至此次九十年十二月
十三日被查獲前無施用海洛因行為，尚不足據以認定被告持有扣
案之海洛因目的在用於販賣。又查扣之海洛因淨重共三十九點五
三公克，純度為百分之五十點六四（四包）及百分之二十一點七
四（四包），純質淨重為十六點四三公克，如以每日施用六十毫
克計算，約可施用二百七十三日，如以一般人最低致死量即每次
施用量二百毫克計算，則只能施用約八十二日，是亦難以被告持
有海洛因之數量，認定其有販賣之意圖。此外，復查無其他積極
證據足以證明被告確係意圖販賣而持有系爭海洛因，自難令被告
負此罪責之理由（原判決變更起訴法條，依持有第一級毒品罪論
處罪刑）。所為論斷，均有卷存證據資料可資覆按。檢察官上訴
意旨雖指摘原判決違法，惟查原判決引用之林文祥受傷之驗傷診
斷書及相片，雖應為被告之驗傷診斷書及相片，原判決上開引用
有錯誤情事，且林文祥於第一審法院羈押訊問時亦無主張受警察
毆打之事實，原判決認有此主張，亦與卷內資料不符。但原判決
並未採信林文祥所稱被警刑求之供述，故上開錯誤，於判決本旨
不生影響，不得執為合法之上訴理由。被告以外之人於司法警察
官或司法警察調查中所為之陳述，與審判中不符時，其先前之陳
述具有較可信之特別情況，且為證明犯罪事實存否所必要者，依
刑事訴訟法第一百五十九條之二規定，固得為證據。惟其先前之
陳述，須經證明具有較可信之特別情況，始符合上開規定，不得
單憑警詢時距案發時間較近，或以證人事後有承受外界干擾而受
污染之虞，即逕謂警詢時之陳述較為可採。否則，將造成因警詢
之時間順序在先，該審判外之陳述之證據價值，反優於審判中經
具結、詰問等程序所為陳述之不當結果。上訴意旨以林文祥之警
詢時供述距案發時間最近，記憶最鮮明、清晰為由，認具有較可
信之特別情況，為有證據能力，為可採信，進而指摘原判決認該
警詢中供述無證據能力為違法，乃就原審採證職權之合法行使，
所為之任意指摘，自非適法之上訴理由。被告及林文祥所述案發
前如何將海洛因摻入香菸施用等情，固與前述鑑定結果不符，但
被告亦可能為自己施用而買入海洛因，未及施用即被查獲，尚難
以被告尚未施用即推定查扣之海洛因係供販賣之用，且原判決就
無證據證明被告有販賣海洛因之意圖一節，已詳其論斷之理由
，上訴意旨就原審認事、採證職權之合法行使，及原判決已論列
、說明之事項，依憑己見，任意指摘為違法，亦非合法之第三審
上訴理由。被告就持有查扣之海洛因犯行，已坦承不諱，故原審
變更起訴法條而論以較輕且為被告供認之修正前毒品危害防制條
例第十一條第一項之持有第一級毒品罪，雖未告知被告此罪名之
變更，亦無礙於被告防禦權之行使，無害於被告權益之確保，尚
難執此為合法之上訴理由。綜上，本件上訴為違背法律上之程式
，應予駁回。
據上論結，應依刑事訴訟法第三百九十五條前段，判決如主文。
中    華    民    國  九十五  年    五    月   三十   日
                      最高法院刑事第九庭
                          審判長法官  陳  正  庸
                                法官  賴  忠  星
                                法官  王  居  財
                                法官  林  開  任
                                法官  林  立  華
      本件正本證明與原本無異
                                      書  記  官
中    華    民    國  九十五  年    六    月    五    日
                                                      v


司法院資訊處製作；財團法人民間司法改革基金會備份。
